ACORDAO-COMPLETO-2452198

ACÓRDÃO 1687/2021 ATA 3/2021 - SEGUNDA CÂMARA

VISTOS, relatados e discutidos estes autos que tratam de monitoramento das providências determinadas pelo Acórdão 10607/2019-TCU-Segunda Câmara.
ACORDAM os ministros do Tribunal de Contas da União, reunidos em sessão da 2ª Câmara, ante as razões expostas pelo Relator e com fundamento no art. 169, inciso V, do Regimento Interno, em:
9.1. considerar prejudicado o cumprimento da determinação constante do subitem 9.4 do Acórdão 10607/2019-TCU-Segunda Câmara;
9.2. dar ciência desta deliberação ao Município de Estrela do Norte/GO;
9.3. arquivar os presentes autos.

Monitoramento de determinação  constante do subitem 9.4.1 do Acórdão  10607/2019-2ª Câmara.

Segunda Câmara

Município de Estrela do Norte/ GO.

3. Responsáveis: não há.

13.1. Ministros presentes: Augusto Nardes (na Presidência), Aroldo Cedraz, Raimundo Carreiro e Jorge Oliveira (Relator).
13.2. Ministro-Substituto convocado que não participou da votação: Marcos Bemquerer Costa.

JORGE OLIVEIRA

Adoto como relatório a instrução elaborada na Secretaria de Controle Externo de Tomada de Contas Especial (SecexTCE) , cujas conclusões foram acolhidas pelo corpo diretivo da unidade:
"Trata o presente processo de monitoramento autuado para aferir o cumprimento da determinação alvitrada pelo subitem 9.4.1 do Acórdão 10607/2019-TCU-Segunda Câmara-AA, cujo teor é o seguinte:
'9.4.1. ao município de Estrela do Norte/GO que, no prazo máximo de até 365 (trezentos e sessenta e cinco) dias, adote providências no sentido de colocar em efetivo funcionamento o sistema de esgotamento sanitário objeto do Convênio 1.346/2005 (Siafi 555089) , celebrado com a Fundação Nacional de Saúde;' (grifo nosso) 
2.	A Prefeitura Municipal de Estrela do Norte/GO foi notificada acerca do teor do Acórdão 10607/2019-TCU-Segunda Câmara por meio do Ofício 12033/2019-TCU-Seproc, de 21/11/2019 (peça 5) , expediente esse devidamente entregue no endereço do destinatário em 29/11/2019 (peça 6) .
3.	Na instrução constante da peça (peça 7) , foi constatado que já haviam se passado 102 dias desde a entrega da notificação do Acórdão 10607/2019-TCU-Segunda Câmara, razão pelo qual se julgou pertinente propor a realização de diligência ao município no intuito de aferir quais as medidas adotadas até aquele momento para dar cumprimento à decisão do Tribunal.
4.	Concluída a manifestação da Unidade Técnica (peças 7 e 8) , foi expedido o Ofício 8577/2020-TCU/Seproc, de 10/3/2020 (peça 10) . O citado expediente, embora recebido no endereço do destinatário, não foi respondido no prazo fixado.
5.	Em razão do relatado no item anterior, foi expedido o Ofício 42358/2020-TCU/Seproc, de 12/8/2020, no intuito de reiterar o pedido de informação dirigido à Prefeitura Municipal de Estrela do Norte/GO. Tal expediente foi devidamente recebido no endereço do destinatário, conforme AR acostado à peça 13.
6.	Em resposta ao expediente que lhe foi encaminhado, o atual mandatário do município de Estrela do Norte/GO apresentou a seguinte resposta:
'Em razão da pandemia de Covid 19 que assolou a saúde pública internacional, o ano de 2020 está sendo muito difícil administrativamente.
Mas apesar das dificuldades, o município de Estrela do Norte está tomando as devidas providências no sentido de colocar em efetivo funcionamento o sistema de esgotamento sanitário objeto do Convênio 1346/2005 (Siafi nº 555089) , celebrado com a Fundação Nacional de Saúde.'
7.	Dado o teor lacônico e inconclusivo da resposta oferecida pelo alcaide, opinou-se pela realização de nova diligência à Prefeitura Municipal de Estrela do Norte/GO para que o ente municipal comprove, por meio de documentação hábil e idônea (procedimento licitatório, contrato administrativo, medições, pagamentos, memoriais fotográficos, cópia de diários de obra, etc) , quais as medidas efetivas que estão sendo adotadas para se colocar em efetivo funcionamento o sistema de esgotamento sanitário objeto do Convênio 1.346/2005 (Siafi 555089) , celebrado com a Fundação Nacional de Saúde. A diligência foi implementada por meio do Ofício 60013, de 31/10/2020 (peças 18 e 19) .
8.	Mais uma vez, a resposta encaminhada pela Prefeitura Municipal de Estrela do Norte foi evasiva e não apresentou nenhum elemento probatório para ratificar a adoção de medidas administrativas para dar cumprimento à determinação do Tribunal (peça 20) 
'Como relatado no Oficio n° 147/2020, de 28 de Setembro de 2020, apesar das dificuldades o Município de Estrela do Norte está tomando as devidas providências no sentido de colocar em efetivo funcionamento o sistema de esgotamento sanitário objeto do Convênio 1.346/2005 (Siafi 555089) , celebrado com a Fundação Nacional de Saúde.'
9.	A par do relato, tem-se que está caracterizada a situação prevista no art. 58, inciso VII, da Lei 8.443/92 c/c o art. 268, inciso VII, do RI/TCU, a qual autoriza o Tribunal a aplicar ao Sr. Wagney Silvestre Costa a multa por descumprimento da determinação alvitrada no subitem 9.4.1 do Acórdão 10607/2019-TCU-Segunda Câmara. Pelo fato de a Relatora do processo ter tomado posse no cargo de Presidente do TCU, os autos devem ser encaminhados ao Gabinete do Excelentíssimo Senhor Ministro, Bruno Dantas. 
10.	Julgamos oportuno ainda, tendo em vista a posse dos novos Prefeitos que se avizinha, que a determinação alvitrada no subitem 9.4.1 do Acórdão 10607/2019-TCU-Segunda Câmara seja renovada com prazo para cumprimento reduzido para 210 dias.
11.	Em face do exposto, submetemos o presente processo à consideração superior com as seguintes propostas:
a) aplicar ao Sr. Wagney Silvestre Costa (XXX.596.561-XX) a multa capitulada no art. 58, inciso VII, da Lei 8.443/92 c/c o art. 268, inciso VII, do RI/TCU, em razão do descumprimento da determinação alvitrada no subitem 9.4.1 do Acórdão 10607/2019-TCU-Segunda Câmara;
b) determinar ao município de Estrela do Norte/GO que, no prazo de 210 (duzentos e dez) dias, adote providências no sentido de colocar em efetivo funcionamento o sistema de esgotamento sanitário objeto do Convênio 1.346/2005 (Siafi 555089) , celebrado com a Fundação Nacional de Saúde; (grifo nosso) "
	É o Relatório.

não há

Não atuou.

MONITORAMENTO EM TOMADA DE CONTAS ESPECIAL. DETERMINAÇÃO QUE CRIOU, PARA O MUNICÍPIO, OBRIGAÇÃO DE FAZER. RECONHECIMENTO DA AUTONOMIA DO ENTE MUNICIPAL. EXCLUSÃO DO MUNICÍPIO EM ETAPA PROCESSUAL ANTERIOR. ARQUIVAMENTO.

MONITORAMENTO (MON)

Secretaria de Controle Externo de Tomada de Contas Especial (SecexTCE).

Na sessão de 15/10/2019, ao deliberar sobre tomada de contas especial instaurada pela Fundação Nacional de Saúde (Funasa) em razão do não atingimento dos objetivos do Convênio 1346/2005, celebrado entre aquela entidade e o Município de Estrela do Norte/GO para execução de um sistema de esgotamento sanitário, este Colegiado decidiu por excluir da relação processual o ente municipal, acatar as alegações de defesa apresentadas pelo ex-prefeito e julgar regulares com ressalva suas contas (Acórdão 10607/2019-TCU-Segunda Câmara) . Na mesma ocasião, determinou ao Município de Estrela do Norte/GO que, no prazo máximo de até 365 (trezentos e sessenta e cinco) dias, adotasse providências para "colocar em efetivo funcionamento" aquele sistema de esgotamento sanitário e ordenou que se monitorasse o cumprimento daquela deliberação.
2.	A Secretaria de Controle Externo de Tomada de Contas Especial (SecexTCE) diligenciou à Prefeitura para saber do atendimento à determinação. Em resposta, foi informada apenas da existência de transtornos administrativos provocados pela pandemia decorrente da Covid-19, mas que apesar das dificuldades estariam sendo adotadas "as devidas providências no sentido de colocar em efetivo funcionamento o sistema de esgotamento sanitário". A SecexTCE considerou que a resposta era inconclusiva e realizou nova diligência, dessa vez solicitando a remessa de documentos comprobatórios das eventuais providências adotadas. No entanto, mais uma vez a resposta recebida foi de caráter genérico, nos mesmos termos daquela anteriormente enviada pelo prefeito municipal.
3.	A SecexTCE entendeu que está caracterizado o descumprimento à determinação do Tribunal e propôs a aplicação da multa prevista no art. 58, inciso VII, da Lei 8.443/1992 ao prefeito Wagney Silvestre Costa. Posicionou-se, também, pela reiteração da determinação, desta feita ao prefeito municipal recém empossado.
4.	A análise do processo revela que a época da prolação do Acórdão 10607/2019-TCU-Segunda Câmara existiam nos autos documentos que comprovavam 99,90% da execução física do objeto conveniado e que as faltas detectadas decorreram de erro de projeto, sendo que "as obras que se fizeram necessárias ao final da vigência do convênio não estavam contempladas entre aquelas incialmente previstas para serem executadas, não tendo havido aporte de recursos da Funasa para sua realização".
5.	A então relatora dos autos, Ministra Ana Arraes, destacou em seu voto: "Ainda que as falhas, cometidas em outra gestão e não detectadas pela Funasa à época da execução, tivessem sido constatadas e notificadas ao responsável, a sua correção exige recursos técnicos e financeiros. Conforme lembra a unidade técnica, trata-se de município pequeno e com orçamento reduzido relativamente ao vulto da obra". A respeito, lembrou que o "art. 20 da Lei de Introdução às Normas do Direito Brasileiro - LINDB, na interpretação das normas da gestão pública, serão considerados os obstáculos e as dificuldades reais do gestor". 
6.	Não tenho reparos às ponderações então trazidas pela relatora e pela SecexTCE. Parece-me, no entanto, que exigir-se o cumprimento da determinação, com o rigor agora proposto pela unidade técnica, não é a solução mais adequada.
7.	A respeito, lembro que a jurisprudência consolidada neste Tribunal é no sentido de reconhecer a autonomia do ente federativo e de seu mandatário para decidir sobre a melhor forma de alocação de seus recursos. Tome-se, como exemplo, o excerto do voto proferido pelo Ministro-Substituto Weder de Oliveira ao atuar como revisor do Acórdão 2691/2016-TCU-Plenário, que foi acolhido pelo relator, Ministro Raimundo Carreiro:
"O TCU não pode determinar ao prefeito a inclusão no orçamento municipal de recursos para satisfazer débito que foi imputado ao município, pois inexiste norma legal ou constitucional que imponha ao prefeito essa obrigação ou que atribua ao Tribunal tal poder mandamental. Exceto no que tange às despesas obrigatórias, encontra-se na esfera de autonomia do chefe do Poder Executivo decidir a programação a constar nos projetos de leis orçamentárias ou nos de créditos adicionais".
8.	Embora o Acórdão 10607/2019-TCU-Segunda Câmara não tenha expressamente determinado o aporte de recursos municipais à obra, acabou por fazê-lo de forma indireta, ao fixar prazo peremptório para que o sistema de esgotamento sanitário fosse colocado em funcionamento. Ora, se todas as eventuais tratativas buscadas pelo município fossem frustradas, não lhe caberia outra medida senão custear diretamente as obras como forma de dar cumprimento à deliberação do TCU.
9.	De toda forma, e apenas para argumentar, ainda que se considere que a não conclusão do empreendimento se deveu à falha do projeto e que essa falha decorreu de ação ou omissão do município (a quem cabia verificar se a solução de engenharia adotada seria suficiente ao ambiente de execução) , ainda assim não seria cabível, agora, buscar alcançá-lo, pois essa medida colidiria com a exclusão do Município de Estrela do Norte/GO da relação processual, como foi proclamada pelo Acórdão 10607/2019-TCU-Segunda Câmara.
10.	Por outro lado, como atenuante, friso que a então relatora do processo assinalou constar dos autos "ofício que indicaria a assinatura de convênio de cooperação entre o município e a companhia [Companhia de Saneamento do Estado de Goiás - Saneago] para que esta assuma a execução das obras necessárias no sentido de colocar em funcionamento o sistema de esgoto sanitário, sendo beneficiária da arrecadação de taxas de coleta e tratamento de esgoto".
11.	Por tudo isso, me parece que o monitoramento da determinação constante do item 9.4.1 do acórdão não deve prosperar.
12.	A propósito, observo que o Acórdão 10607/2019-TCU-Segunda Câmara foi prolatado antes da edição da Resolução-TCU 315, de 22/4/2020, que trouxe maior clareza sobre as deliberações que contemplem medidas a serem tomadas pelas unidades jurisdicionadas. Aquele normativo deixou expresso, em seu art. 4º, que as determinações devem ser formuladas "para interromper irregularidade em curso ou remover seus efeitos" ou "inibir a ocorrência de irregularidade iminente". Nos termos definidos por aquele normativo, a situação então apontada não seria objeto de determinação.
13.	Embora se trate de norma editada posteriormente à deliberação em tela, me parece adequada a utilização de seus conceitos para melhor esclarecimento da questão.
14.	Assim, considerando que o fato foi levado ao conhecimento do gestor à época e também do órgão repassador dos recursos (Funasa) , me parece que foram esgotadas as providências a cargo deste Tribunal, mormente, repito, ante o reconhecimento da autonomia do ente federativo conveniado e do efetivo cumprimento das etapas previstas no escopo do convênio, o que já levou  este Colegiado a acolher as alegações de defesa apresentadas pelo ex-prefeito e a excluir o ente municipal da relação processual.
	Ante todo o exposto, VOTO no sentido de que o Tribunal adote a minuta de deliberação que ora submeto à apreciação deste Colegiado.
TCU, Sala das Sessões Ministro Luciano Brandão Alves de Souza, em tagDataSessao.
JORGE OLIVEIRA 
Relator